【裁判字號】    99,交聲,733
【裁判日期】    990630
【裁判案由】    違反道路交通管理處罰條例聲明異議
【裁判全文】
臺灣臺北地方法院交通事件裁定         99年度交聲字第733號
原處分機關  交通部公路總局臺北區監理所
異  議  人  甲○○
即受處分人
上列異議人即受處分人因違反道路交通管理處罰條例案件，對於
臺北市交通事件裁決所民國99年5 月14日所為北監自裁第40-C00
000000號處分（原處分案號：北縣警交大字第C00000000 號），
聲明異議，本院裁定如下：
    主  文
原處分關於罰鍰部分撤銷。
其餘異議駁回。
    理  由
一、按汽車駕駛人，駕駛汽車經測試檢定有酒精濃度超過規定標
    準者，處新臺幣（下同）1 萬5 千元以上6 萬元以下罰鍰，
    並當場移置保管該汽車及吊扣其駕駛執照1 年，道路交通管
    理處罰條例第35條第1 項第1 款定有明文。再按一行為同時
    觸犯刑事法律及違反行政法上義務規定者，依刑事法律處罰
    之；但其行為應處以其他種類行政罰或得沒入之物而未經法
    院宣告沒收者，亦得裁處之；前項行為如經不起訴處分或為
    無罪、免訴、不受理、不付審理之裁判確定者，得依違反行
    政法上義務規定裁處之，此有民國94年2 月5 日公布、95年
    2 月5 日施行之行政罰法第26條第1 項前段、但書及第2 項
    規定甚明。
二、本件受處分人即異議人甲○○於民國88年3 月14日晚間9 時
    48分許，駕駛車牌號碼5590-EV 號自用小客車，行經臺北縣
    新店市○○路197 號前，經臺北縣政府警察局新店分局江陵
    派出所警員攔檢實施酒測結果，其呼氣中所含酒精濃度值超
    過規定標準之每公升0.49毫克，警員以受處分人有違反道路
    交通管理處罰條例第35條第1 項第1 款之行為掣單舉發，原
    處分機關乃依道路交通管理處罰條例第35條第1 項第1 款、
    第24條第1 項第2 款（裁決書漏引第24條第1 項第2 款，應
    予補充）及違反道路交通管理事件統一裁罰基準表之規定，
    於99年5 月14日裁處受處分人應繳罰鍰3 萬4 千5 百元，吊
    扣駕駛執照12個月，並應參加道路交通安全講習等情，有臺
    北縣政府警察局舉發違反道路交通管理事件通知單、交通部
    公路總局臺北區○○○○○道路交通管理事件裁決書、送達
    證書各1 份在卷可按。
三、異議意旨略以：伊於上開時、地酒後駕車之違規事實，為警
    查獲後，依刑法第185 條之3 公共危險罪嫌移送法辦，業經
    臺灣臺北地方法院檢察署檢察官緩起訴處分，並繳納罰金2
    萬元及接受6 小時交通安全講習，卻仍需繳納罰單罰鍰、吊
    扣執照及參加講習；同是酒駕，為何同時要支付國庫費用及
    監理所裁決罰鍰？為此聲明異議，請法官提出適當之解釋。
四、經查：
  (一)受處分人於99年3 月14日下午4 時許飲酒後，駕駛車牌號碼
    5590-EV 號自用小客車，行經臺北縣新店市○○路197 號前
    ，發生車禍，經臺北縣政府警察局新店分局江陵派出所警員
    據報到場處理並施以酒精濃度測試，測得其呼氣酒精濃度為
    每公升0.49毫克，爰移送臺灣臺北地方法院檢察署偵辦，並
    開立舉發違反道路交通管理事件通知單；此酒後駕車之違規
    行為，因同時觸犯刑法第185 條之3 之公共危險罪，業經臺
    灣臺北地方法院檢察署檢察官以99年度偵字第7912號為緩起
    訴處分，緩起訴期間為1 年，且應於緩起訴處分通知書送達
    之翌日起8 個月內，向國庫支付2 萬元，並接受6 小時之交
    通安全講習；此緩起訴處分於99年5 月14日確定，緩起訴期
    間計於100 年1 月13日始期滿等情，為受處分人所不爭，且
    有臺北縣政府警察局舉發違反道路交通管理事件通知單、臺
    灣臺北地方法院檢察署檢察官緩起訴處分書及臺灣高等法院
    被告前案紀錄在卷足憑，應堪認定。
  (二)按行政罰法第1 條規定：「違反行政法上義務而受罰鍰、沒
    入或其他種類行政罰之處罰時，適用本法。但其他法律有特
    別規定者，從其規定」，足認行政罰法係屬行政罰之基本法
    ，而道路交通管理處罰條例本質上係屬行政罰，此觀該條例
    第1 條、第2 條將交通違規行為所定之法律效果包括罰鍰、
    吊扣證照等均名列為行政罰甚明，是違反道路交通管理處罰
    條例之裁罰事件，自有行政罰法之適用，合先敘明。再揆諸
    行政罰法第26條規定所謂一事不二罰之原則，究其立法目的
    ，係因一行為同時觸犯刑事法律及違反行政法上義務規定時
    ，由於刑罰與行政罰同屬對不法行為之制裁，而刑罰之懲罰
    作用較強，故依刑事法律處罰，即足資警惕時，實無一事二
    罰再處行政罰之必要。是因同時觸犯刑事法律及違反行政法
    上義務規定之行為，行政機關得否科以與刑罰相類之行政罰
    處罰，端視該行為之刑事訴追或審判程序終局結果而定，在
    刑事訴追、審判程序尚未終局確定前，行政機關自不得逕予
    裁罰，至於沒入或其他種類行政罰，因兼具維護公共秩序之
    作用，其內容具有特殊性，與行政目的之達成密切攸關，行
    政機關自仍得併予裁處，又此所稱「其他種類行政罰」，係
    指違反行政法上之義務應受「裁罰性」之「不利處分」而言
    ，依行政罰法第2 條規定，應包括行政上限制或禁止效力之
    吊扣證照及強制施以道路交通安全講習等處分在內。
  (三)從而，本件原處分裁處受處分人吊扣駕駛執照12個月，並應
    參加道路交通安全講習等處分，因屬「其他種類行政罰」，
    依首揭行政罰法第26條之規定，本不受檢察官關於刑事罰之
    處置結果所拘束，原處分機關得另行裁罰。受處分人就此部
    分聲明異議，自無理由。至於原處分關於罰鍰34,500元部分
    ，是否因受處分人所受緩起訴處分屬於行政罰法第26條第2
    項所指「不起訴處分」而得另依違反行政法上義務規定裁處
    ？茲詳述如下：
  (1)按觸犯刑事法律之犯罪行為，除得經檢察官之起訴，並由法
    院審理後，為有罪科刑、無罪、免訴、不受理、不付審理之
    裁判外，如檢察官認該行為所涉為死刑、無期徒刑或最輕本
    刑3 年以上有期徒刑以外之罪，於參酌刑法第57條所列事項
    及公共利益之維護，認以緩起訴為適當者，得定1 年以上3
    年以下之緩起訴期間為緩起訴處分，並同時命被告為一定之
    金錢給付，刑事訴訟法第253 條之1 、之2 分別定有明文可
    參。是檢察官緩起訴處分所命金錢之給付，係附隨於緩起訴
    處分之負擔，性質上並非刑罰，核與前開行政罰法第26條第
    1 項前段所指「刑事處罰」之要件不合。因此，本件受處分
    之人自不得徒以其已履行該緩起訴處分所命之金錢給付2 萬
    元為由，主張就同一行為免受行政罰，先予辨明。
  (2)其次，行政罰法第26條第2 項所指「不起訴處分確定」者，
    於緩起訴處分之情況而言，縱緩起訴處分已經臺灣高等法院
    檢察署處分駁回再議確定在案，然而，檢察官為緩起訴處分
    者，於緩起訴處分所定之猶豫期間內，檢察官仍可對被告持
    續觀察，若被告於期間內故意更犯有期徒刑以上之罪經檢察
    官提起公訴、或於緩起訴前因故意犯他罪而於緩起訴期間內
    受有期徒刑以上之刑之宣告、或違背刑事訴訟法第253 條之
    2 第1 項各款之應遵守或履行事項之情形時，得依職權或依
    告訴人之聲請，將緩起訴處分撤銷，並依法再行追訴處分，
    法院亦得依審理結果，為有罪科刑之裁判，此觀諸刑事訴訟
    法第253 條之3 規定甚明。亦即，於緩起訴處分之猶豫期間
    內，刑事訴追程序尚未終局確定，此與不起訴處分確定後，
    刑事訴追程序即告終結，檢察官原則上不得就同一行為再行
    起訴之法律效果迥異。是以，緩起訴處分縱因再議駁回確定
    ，但緩起訴處分期間尚未屆滿之前，自不得認為已有不起訴
    處分之法律效果。經查，本件受處分人依臺灣臺北地方法院
    檢察署檢察官99年度偵字第7912號緩起訴處分所定緩起訴期
    間為1 年，應至100 年1 月13日始屆滿，業如前述，故於此
    期間內，受處分人仍有因刑事訴訟法第253 條之3 第1 項各
    款規定，經檢察官撤銷緩起訴處分繼續偵查或起訴，而受刑
    事處罰之可能，此時行政機關若逕處以行政裁罰，毋寧將使
    受處分人有可能同時遭受行政處罰之罰鍰處分及刑事處罰中
    罰金刑或易科罰金之刑罰，顯違行政罰法所接櫫「一事不二
    罰」之精神。從而，本院認為，由行政罰法第26條第2 項規
    定之立法意旨觀察，在一行為同時觸犯刑事法律及違反行政
    法上義務規定，而行為人已據檢察官為緩起訴處分之情形，
    應待緩起訴處分期間屆滿且未經撤銷，始生該法條所指「不
    起訴處分確定」之法律效果，此時行政機關始得另依違反行
    政法上義務規定，逕為行政裁罰。從而，本案受處分人之緩
    起訴處分期間既迄100 年1 月13日始屆滿，於此之前，刑事
    追訴程序尚未終局終結確定，則原處分於99年5 月14日裁處
    受處分人罰鍰34,500元，核與首揭行政罰法第26條第1 項前
    段、第2 項之規定有違，難認妥適。
五、綜合上述，原處分裁處罰鍰34,500元之部分，與行政罰法第
    26條第1 項前段、第2 項規定不符，因有可議，應予撤銷，
    此部分俟上開緩起訴處分期間屆滿而受處分人確定不受刑事
    追訴、處罰後，再由行政機關另為適法之處分，本院不自為
    裁定。至於原處分其餘關於其他種類行政罰部分，則不受影
    響，核無不合，應予維持。爰分別裁定如主文所示。
六、據上論斷，應依道路交通案件處理辦法第19條、第20條前段
    ，裁定如主文。
中    華    民    國    99    年    6     月    30    日
                  交通法庭  法  官  林晏如
上正本與原本無異。
如不服本裁定，應於送達後5 日內向本院提出抗告狀。
                            書記官  楊盈茹
中    華    民    國    99    年    7     月    1     日

司法院資訊處製作；財團法人民間司法改革基金會備份。
